臺灣新竹地方法院民事判決　　　　　　　 99年度訴字第244號
原　　　告　行政院國軍退除役官兵輔導委員會台北榮民技術勞
　　　　　　務中心
法定代理人　曾竹生
訴訟代理人　鄧國璽律師
被　　　告　新竹縣政府
法定代理人　邱鏡淳
訴訟代理人　林賢鍠
參　加　人　達闊環境工程股份有限公司
法定代理人　戴錦明
訴訟代理人　賴鎮局律師
　　　　　　賴寶汝
受訴訟告知　桃園營造有限公司
人
法定代理人　陳良盛
上列當事人間確認債權存在事件，本院於民國99年12月30日辯論
終結，判決如下：
    主  文
原告之訴駁回。
訴訟費用由原告負擔。
    事  實
甲、程序事項：
一、按確認法律關係之訴，非原告有即受確認判決之法律上利益
    者，不得提起之，民事訴訟法第247 條第1 項定有明文。所
    謂即受確認判決之法律上利益，係指因法律關係之存否不明
    確，致原告在私法上之地位有受侵害之危險，而此項危險得
    以對於被告之確認判決除去之者而言，故確認法律關係成立
    或不成立之訴，苟具備前開要件，即得謂有即受確認判決之
    法律上利益，縱其所求確認者為他人間之法律關係，亦非不
    得提起（最高法院42年度台上字第1031號判例可資參照）。
    本件原告向本院民事執行處聲請就桃園營造有限公司（以下
    簡稱桃園營造公司）對被告之工程款債權為假扣押強制執行
    ，經本院民事執行處以99年度司執全助字第40號受理在案，
    並於民國99年3 月22日核發執行命令，禁止桃園營造公司收
    取對被告之工程款、押標金、保留款、履約保證金、保固金
    債權或為其他處分，被告亦不得對桃園營造公司清償，嗣被
    告於99年4 月6 日具狀聲明異議，否認桃園營造公司對之有
    工程款債權存在，則桃園營造公司對被告是否存有工程款債
    權，攸關原告對桃園營造公司之債權是否得以保全，原告對
    此即有請求確認之法律上利益，其提起本件確認之訴，於法
    即無不合。
二、按當事人得於訴訟繫屬中，將訴訟告知於因自己敗訴而有法
    律上利害關係之第三人。又訴訟之結果，於第三人有法律上
    利害關係者，法院得於第一審或第二審言詞辯論終結前相當
    時期，將訴訟事件及進行程度以書面通知該第三人。另就兩
    造之訴訟有法律上利害關係之第三人，為輔助一造起見，於
    該訴訟繫屬中，得為參加，民事訴訟法第65條第1 項、第67
    條之1 、第58條第項分別定有明文。再按所謂有法律上利害
    關係之第三人，係指第三人在私法或公法上之法律關係或權
    利義務，將因其所輔助之當事人受敗訴判決有致其直接或間
    接影響之不利益，倘該當事人獲勝訴判決，即可免受不利益
    之情形而言，且不問其敗訴判決之內容為主文之諭示或理由
    之判斷，祇須其有致該第三人受不利益之影響者，均應認其
    有輔助參加訴訟之利益而涵攝在內，以避免裁判歧異及紛爭
    擴大或顯在化。查本件訴訟進行中，本院曾依原告之聲請對
    桃園營造公司為訴訟告知，惟桃園營造公司經受合法通知，
    迄未陳明參加訴訟，依民事訴訟法第67條之規定，應視為桃
    園營造公司於得行參加時已參加訴訟，並準用同法第63條之
    規定，不得主張本訴訟之裁判不當。又本件參加人達闊環境
    工程股份有限公司聲明參加訴訟，主張桃園營造公司並未施
    作被告所發包之新竹縣竹北市○○○○道系統第一期實施計
    畫－水資源回收中心新建工程統包計畫（以下簡稱系爭工程
    ），就系爭工程並無任何工程款可資領取，而系爭工程保固
    金債權為參加人所有，其始為系爭工程保固款之債權人，對
    於被告有工程保固款債權存在，是參加人就本件訴訟有法律
    上利害關係，為此具狀表明輔助被告參加訴訟之旨。準此，
    參加人將因被告之敗訴而受到不利益，揆諸上開說明，堪認
    參加人就本件訴訟具有法律上之利害關係，其聲請參加訴訟
    而輔助被告，於法並無不合，應予准許。至原告主張參加人
    並非屬本件法律上利害關係第三人，則其聲請參加訴訟，並
    不符合訴訟參加要件，請求駁回之訴訟參加云云，並無理由
    。
乙、實體事項：
一、原告方面：
（一）原告主張：原告前向台灣台北地方法院聲請以98年度司執
      字第1278號事件，假扣押債務人桃園營造公司之財產，並
      經台灣台北地方法院囑託本院民事執行處以99年度司執全
      助字第40號執行命令，扣押桃園營造公司對於被告之工程
      款債權，惟遭被告以債權不存在為由而提出異議。然查，
      桃園營造公司與參加人、訴外人台聯工程顧問股份有限公
      司（以下簡稱台聯公司）曾共同向被告投標系爭工程，而
      依該共同投標協議書第1 條之約定，共同投標廠商雖由參
      加人為代表廠商，且相關工程款由代表廠商即參加人出面
      向被告請領，惟依據系爭共同投標協議書第2 條、第3 條
      及第6 條第(1)項之約定，顯見雖由參加人為代表廠商，惟
      共同承攬人之各廠商間之工程範圍、所占契約金額比例業
      已訂明，且請款時係由各廠商分別開立發票，交由參加人
      代表請款，故各廠商包括桃園營造公司，對被告有可分之
      獨立工程款債權存在，得為扣押之執行標的，是被告之上
      開異議並無理由，為此，爰提起本件訴訟，並聲明：確認
      桃園營造公司對被告有新台幣（下同）200 萬元之工程款
      債權存在。
（二）對被告抗辯所為之陳述：
      被告辯稱依95年3 月21日之工程請款協議，系爭工程之工
      程款項皆由代表廠商即參加人開具發票向被告請款，已變
      更共同投標協議為由各成員檢具發票請款之條件，且該工
      程已於98年12月14日完成驗收結算，而工程保固金12,460
      ,680元係由參加人代表繳交，屆時保固期滿，亦應由參加
      人領取；而本院民事執行處係於99年3 月25日始核發執行
      命令，因被告業將工程款給付完畢，故目前並無工程款可
      供扣押云云。惟查，上揭工程請款協議書僅係為免日後辦
      理工程估驗請款延誤時程而所書立之協議，並非債權讓與
      之協議，即僅係由參加人代表共同廠商開具發票向被告辦
      理請領，並非係桃園營造公司將對被告之工程債權轉讓予
      參加人，申言之，僅係付款方式之改變，並未改變桃園營
      造公司對已完成工程之履約保固責任，準此，桃園營造公
      司對被告仍有工程保固款債權。又依系爭工程合約第28條
      (二)2.約定，參加人僅為代表廠商，其僅代表桃園營造公司
      繳交依契約比例應繳之保固金，並未改變桃園營造公司對
      被告應負契約上之履行保固責任，則參加人代表桃園營造
      公司繳交之保固金，仍屬桃園營造公司對被告之保固金債
      權，目前雖因保固期限尚未屆滿而未屆清償期，惟既屬已
      發生之債權，被告應於上開執行命令到達後，就此保固金
      債權為附條件扣押辦理，是被告上開辯稱，尚非可採。
二、被告方面：
（一）桃園營造公司與參加人、訴外人台聯公司共同向被告投標
      系爭工程，並由參加人為代表廠商，其中桃園營造公司係
      負責該工程中之土木及建築工程施作與執行土建工程品管
      之工作，於上開三家公司所簽立之共同投標協議書內，約
      定為免日後辦理工程估驗請款延誤時程，同意就工程款之
      請領方式，係由代表廠商即參加人檢具三家公司分別出具
      之發票及相關文件，由其負責統一向被告請領；嗣後該三
      家公司又於95年3 月21日簽立工程款請款協議書，約定該
      三家公司日後向被告請領工程款，均由參加人負責辦理，
      不需再檢附桃園營造公司及訴外人台聯公司之同意書，並
      由被告將款項逕匯入參加人之銀行帳戶內，且約定該三家
      公司日後若有任何衍生債權問題，均與被告無涉；而上開
      協議書業經參加人寄發予被告，並告知被告有關桃園營造
      公司及訴外人台聯公司日後之請款，均由參加人負責辦理
      ，且不需再檢附該二家公司之同意書之情形，而被告收受
      上開通知後，亦已函覆參加人將依該方式辦理，則桃園營
      造公司自不能直接向被告請款，被告與桃園營造公司並無
      實質工程款往來紀錄。
（二）又系爭工程（包括桃園營造公司負責之部分）已於98年6
      月15日完成驗收，且全部之工程結算尾款，被告亦已於98
      年12月14日全部撥付予參加人，亦即全部之工程款已於本
      院99年度司執全助舜字第40號執行命令到達被告前，被告
      業已付清給參加人，則系爭工程實已無任何工程款項可供
      扣押。再系爭工程之保固期限為三年，自該工程全部完工
      驗收合格日之次日（即98年6 月16日）起算，迄今系爭工
      程之保固期限尚未屆滿（即自98年6 月16日起至101 年6
      月16日止），並由代表廠商即參加人交付被告工程保固金
      共計12,460,680元（包括桃園營造公司等上開三家公司，
      依契約比例桃園營造公司之保固金為3,003,024 元），況
      依系爭工程款請款協議書之約定，於系爭工程保固期滿時
      ，亦應由參加人向被告申請發還，桃園營造公司並無向被
      告請求領回保固款之權限；復依系爭工程合約第28條(二)1.
      約定，若參加人於保固期間內違反履約保固之規定，被告
      即有權動用保固金，倘有不足部分，被告亦有權向參加人
      追償，故上開保固金於保固期間之使用權為被告。
（三）從而，被告目前並無可供扣押之工程款項債權存在，則原
      告提起本件確認之訴，並無理由等語置辯，並聲明：原告
      之訴駁回。
三、參加人方面：
（一）參加人固與桃園營造公司及訴外人台聯公司簽訂共同投標
      協議書，並約定各廠商主辦項目及所占契約金額比率，嗣
      參加人於94年11月28日標得系爭工程，並於94年12月20日
      與被告簽訂系爭工程契約，惟桃園營造公司因自身資金週
      轉困難，放棄承攬系爭土建工程，並未負責系爭工程之土
      木及建築工程施作，亦未執行土建工程品管工作，乃由參
      加人另委由訴外人潤記營造有限公司（以下簡稱潤記營造
      公司）承攬施作，此為桃園營造公司於另案訴請參加人給
      付管理費案件中所不爭執，而該案並經台灣桃園地方法院
      以97年度重訴字第358 號判決駁回桃園營造公司之訴訟，
      惟經桃園營造公司聲明不服，刻正上訴由台灣高等法院99
      年度重上字第266 號審理中，是桃園營造公司自始至終均
      未施作系爭工程，自無任何工程款債權可資領取。
（二）次查，系爭工程業已全部完工且經驗收合格，依參加人與
      被告所簽訂系爭工程契約第28條(一)約定，本案工程保固自
      全部完工經驗收合格之次日起算，由乙方（即參加人）保
      固三年。第28條(二)則約定，乙方未履行保固的責任，應由
      乙方於驗收合格後，提供按工程決算總價百分之2 計列之
      保固保證金，參加人業依前開約定繳納保固保證金，而該
      等保固保證金係由參加人繳納，此亦為被告所不爭執，則
      系爭保固金債權僅存在於參加人與被告之間，核與桃園營
      造公司無涉，而系爭保固金於保固期滿，亦僅得由參加人
      申請退還。況參加人曾與桃園營造公司及訴外人台聯公司
      於95年3 月21日共同簽立工程款請款協議書，約定三家公
      司日後向被告請領工程款，均由參加人負責，是僅有參加
      人始得向被告請領工程款項，桃園營造公司並無任何向被
      告請領工程款之權利，抑有進者，桃園營造公司並未在系
      爭工程施作任何工程，當更無任何工程款及工程保固款可
      資請領。何況，系爭保固金債權尚需視系爭工程保固自全
      部完工經驗收合格之次日起算，由參加人保固三年，若參
      加人未履行保固的責任，則此保固金債權自不一定存在，
      則原告主張系爭保固金債權乃係未屆清償期之債權云云，
      尚乏所據，復縱有保固金債權存在，亦為參加人對被告之
      債權，並非桃園營造公司對被告之債權。至於系爭共同投
      標協議書係由參加人與桃園營造公司及訴外人台聯公司所
      共同簽訂，內容僅約定各成員於得標後連帶負履行契約責
      任，尚與被告無關，系爭工程契約乃係由參加人與被告所
      簽訂，故不論桃園營造公司有無施作系爭工程，均無須就
      系爭工程負保固責任。
（三）準此，桃園營造公司對被告並無任何債權存在，則原告提
      起本件確認之訴，並無理由等語置辯，並聲明：原告之訴
      駁回。
四、兩造間之不爭執事項：
（一）參加人與桃園營造公司、訴外人台聯公司共同向被告投標
      系爭工程，並由參加人為代表廠商，其中桃園營造公司係
      負責該工程中之土木及建築工程施作與執行土建工程品管
      之工作，於上開三家公司所簽立之共同投標協議書內，約
      定為免日後辦理工程估驗請款延誤時程，同意就工程款之
      請領方式，係由代表廠商即參加人檢具三家公司分別出具
      之發票及相關文件，由其負責統一向被告請領工程款；嗣
      後該三家公司又於95年3 月21日簽立系爭工程款請款協議
      書，約定該三家公司日後向被告之請領工程款，均由參加
      人負責辦理，不需再檢附桃園營造公司及訴外人台聯公司
      之同意書，並由被告將款項逕匯入參加人之銀行帳戶內，
      且約定該三家公司日後若有任何衍生債權問題，均與被告
      無涉，而上開協議書亦經參加人寄發予被告，並告知被告
      有關桃園營造公司及訴外人台聯公司日後之請款，均由參
      加人負責辦理，且不需再檢附該二家公司之同意書之情形
      ，而被告收受上開通知後，亦已函覆參加人將依該方式辦
      理。
（二）原告以其對桃園營造公司享有假扣押債權為由，乃據以聲
      請台灣台北地方法院民事執行處就桃園營造公司對被告之
      工程款、保留款、履約保證金、保固金債權等為假扣押執
      行，經台灣台北地方法院民事執行處囑託本院民事執行處
      執行後，本院民事執行處乃以99年度司執全助字第40號事
      件，對被告核發扣押命令，以扣押桃園營造公司對被告享
      有之工程款、保留款、履約保證金、保固金等債權，惟被
      告收受該扣押命令後，乃於99年3 、4 月間針對該扣押命
      令聲明異議，表示桃園營造公司現對其無任何債權存在，
      無從扣押等語。
（三）系爭工程（包括桃園營造公司負責之部分）已於98年6 月
      15日完成驗收，且全部之工程結算尾款，被告亦已於98年
      12月14日全部撥付予參加人，亦即全部之工程款已於上開
      扣押命令到達於被告前，業經被告付清給參加人。且系爭
      工程之保固期限為三年，係自該工程全部完工驗收合格日
      之次日起算（即自98年6 月16日起至101 年6 月16日止）
      ，故迄今該工程之保固期限尚未屆滿。
（四）就系爭工程，包括桃園營造公司等上開三家公司，係由代
      表廠商即參加人付給被告之工程保固金共計12,460,680元
      ，其中桃園營造公司依系爭共同投標協議書約定比例所占
      之金額為3,003,024 元。
（五）原告對桃園營造公司提起債務不履行損害賠償訴訟，經台
      灣台北地方法院以98年度建字第117 號判決桃園營造公司
      應給付原告129,516,962 元及自98年2 月20日起至清償日
      止，按年息百分之5計之利息在案。
（六）桃園營造公司對參加人提起履行契約等訴訟，經台灣桃園
      地方法院以97年度重訴字第358 號判決駁回桃園營造公司
      之訴及假執行之聲請，惟經桃園營造公司聲明不服提起上
      訴，刻正由台灣高等法院99年度重上字第266 號審理中。
五、本件係行集中審理程序，經兩造協商並簡化爭點如下，兩造
    並均同意本件爭點以下列整理並協議簡化之爭點為限，其餘
    不再主張：
    桃園營造公司對被告是否尚有工程保固金的債權存在？如有
    ，其數額為多少？
六、得心證之理由：
    桃園營造公司對被告是否尚有工程保固金債權存在？如有，
    其數額為多少？
（一）經查，參加人與桃園營造公司、訴外人台聯公司於94年11
      月8 日簽訂共同投標協議書，共同向被告投標系爭工程，
      三方約定由參加人為代表廠商，負責與機關意見之聯繫，
      並協議參加人負責系爭工程機電、儀控及管線建造及三年
      試運代操作維護；桃園營造公司負責系爭工程之土木及建
      築工程施作與執行土建工程品管工作；訴外人台聯公司則
      負責執行系爭工程之設計工作，三方並約定各成員所占契
      約金額比率，其中參加人占百分之75；桃園營造公司占百
      分之24.1；訴外人台聯公司則占百分之0.9 ，嗣經參加人
      於94年11月28日標得系爭工程，並於94年12月19日代表與
      被告簽訂系爭工程契約，迄參加人與桃園營造公司、訴外
      人台聯公司又於95年3 月21日簽立工程請款協議書，約定
      各投標廠商三方均同意日後均由參加人負責向被告請領工
      程款，不需再檢附桃園營造公司及訴外人台聯公司之同意
      書，並由被告將工程款逕匯入參加人所指定之銀行帳戶內
      ，且約定該三家公司日後若有任何衍生債權問題，均與被
      告無涉；而上開工程請款協議書經參加人寄發予被告後，
      並經被告函覆同意依前開協議內容辦理，此後，被告乃依
      前開協議內容將應給付之工程款逕匯入參加人所指定之銀
      行帳戶內之事實，有共同投標協議書、系爭工程契約書、
      參加人95年3 月21日達竹北字第009500011 號函、工程請
      款協議書、新竹縣政府95年5 月3 日府工水字第09500608
      07號函等件附卷可稽，並為兩造所不爭執，自堪信實在。
（二）次查，桃園營造公司並未依共同投標協議書之約定，負責
      系爭工程之土木及建築工程施作與執行土建工程品管工作
      ，乃由參加人將前開桃園營造公司所應負責施作之工程範
      圍，另委由訴外人潤記公司施作等情，業為桃園營造公司
      於另案即台灣桃園地方法院97年度重訴字第358 號案件審
      理中所不爭執，並經台灣桃園地方法院97年度重訴字第35
      8 號判決認定桃園營造公司係因自己資金週轉困難，故而
      放棄系爭工程之施作，亦有兩造及參加人所不爭執之台灣
      桃園地方法院97年度重訴字第358 號判決在卷可徵；再查
      ，系爭工程業經施作完成，並經被告於98年6 月15日驗收
      完竣，復於98年12月14日將全部工程款撥付予參加人之事
      實，業有新竹縣政府工程結算證明書、系爭工程各期估價
      款請款及給付明細表等件附卷可稽，兩造就此亦均未爭執
      ，當堪信真正。
（三）末查，系爭工程業經全部完工並經被告驗收合格，依系爭
      工程契約書第28條第1 項約定，應自系爭工程全部完工經
      驗收合格日之次日起保固三年，茲系爭工程係於98年6 月
      15日驗收合格，其保固期限為自98年6 月16日起至101 年
      6 月15日止，又依系爭工程契約書第28條第2 項第2 款約
      定，被告於驗收合格後由工程款扣留工程決算總價百分之
      2 為保固保證金，俟保固期滿後申請退還，經以此約定核
      算，目前被告所扣留系爭工程之保固保證金共為12,460,6
      80元之事實，此有被告98年度工務處收支系統查詢表附卷
      可憑，並為兩造所不爭執，亦堪認實在。是依系爭共同投
      標協議書所約定各成員所占契約比率計算，桃園營造公司
      本雖應有3,003,024 元之保固金債權存在，但查，桃園營
      造公司自始至終均未施作系爭工程乙節，已如前述，則桃
      園營造公司就系爭工程自無任何工程款債權可資領取，遑
      論對被告尚有何保固工程款債權存在，是原告主張桃園營
      造公司對於被告有200 萬元之工程款債權存在云云，即非
      足採。
（四）從而，原告提起本件確認之訴，訴請確認桃園營造公司對
      被告有200 萬元之工程款債權存在，為無理由，應予駁回
      。
七、本件為判決基礎之事證已臻明確，兩造及參加人所為主張或
    舉證，經審酌後，或與判決結果無涉，或與本件爭點無關，
    或無礙於本院前述之認定，爰不一一論述，附此敘明。
據上論結，本件原告之訴為無理由，應依民事訴訟法第78條，判
決如主文。
中    華    民    國   100    年    1     月    20    日
                  民事第一庭    法  官  高敏俐
以上正本係照原本作成。
如對本判決上訴，須於判決送達後 20 日內向本院提出上訴狀。
如委任律師提起上訴者，應一併繳納上訴審裁判費。
中    華    民    國   100    年    1     月    20    日
                                書記官  黎秀娟